【裁判字號】    94,易,393
【裁判日期】    950313
【裁判案由】    侵占
【裁判全文】
臺灣桃園地方法院刑事判決               94年度易字第393號
公  訴  人  臺灣桃園地方法院檢察署檢察官
被      告  甲○○
選任辯護人  吳金棟律師
上列被告侵占案件，經檢察官提起公訴（93年度偵字第19051號），
，本院判決如下：
    主  文
甲○○意圖為自己不法之所有，而侵占對於業務上所持有之物，
處有期徒刑陸月，如易科罰金，以參佰元折算壹日。
    事  實
一、甲○○前於民國91年6月間至92年9月2日間，在桃園縣中壢
    市○○路140之2號丙○○經營之親子學園托兒所暨安親班 (
    下稱親子學園）擔任櫃台服務人員，負責收取學費等工作，
    為從事業務之人。李女於92年9月1日下午6時許在親子學園
    櫃台內收取該學園英語班Ａ班學員張宏瑋繳交之同年7月9日
    起該英語班1期24堂課之學費新台幣（以下同）6200元，當
    日下班後將之連同其他收費一併放自己皮包內保管持有之。
    甲○○於收取張宏瑋之學費後，開立收據時，因該日為開學
    日，學生、家長眾多，較為忙碌，不小心將編號「8787」收
    據之存根聯（粉紅色）撕下，其後因他人發現提醒，再將家
    長收執聯（淺藍色）撕下交付張童，惟其後漏未將該存根聯
    訂於該收據本（編號「六」）內。翌（2）日上午甲○○與
    丙○○在親子學園內因故發生言詞衝突，甲○○憤而帶著其
    於同年9月1日（含當日）以前所收取，惟尚未與丙○○結帳
    之學費離開親子學園。嗣二人於翌（3）日上午約定在親子
    學園結帳（包括甲○○所收取，而尚未交出之學費、丙○○
    應給付之薪水、退職提撥金等），未料其二人根據上開編號
    六之帳本結算甲○○應交付所代收之學費時，甲○○明知其
    已收取張宏瑋上開6200元之學費，其所簽發之該8787號收據
    存根聯因其失誤而撕掉，且未附於收據本上，而丙○○習慣
    上係依收據本上其前次已收取部分之次筆起結算至結帳當時
    已收取部分之存根聯上之數目總合，並未詳核收據存根聯是
    否漏號，故二人結算之金額27100元並不包含該筆張宏瑋交
    付之6200元，甲○○竟意圖為自己不法之所有，利用丙○○
    之錯誤，而未予以說明，僅交付27100元予丙○○，而將其
    所持有之該筆張宏瑋交付之6200元學費予以侵占入已。嗣親
    子學園新任櫃台職員丁○○接辦該等業務，發現上開收據本
    欠缺該8787號收據存根聯，向丙○○報告，並告知其嚴重性
    ，丙○○仍向張宏瑋母親乙○○查詢，得知其業於94年9月1
    日繳費，並提出8787號收據家長收執聯為證，丙○○方知上
    情。
二、案經丙○○訴由臺灣桃園地方法院檢察署檢察官偵查起訴。
    理  由
一、訊之被告甲○○矢口否認有上開犯行，並辯稱：「（92年）
    9月1日當天下午6點放學，因為當時放學櫃台很多人，張宏
    瑋急著要拿收據，說他母親在門口等他，當時我把藍色的撕
    下來，證人戊○○就站在櫃台旁邊，張宏瑋說母親在催他趕
    快過去，張宏瑋就站在我看得到的位置，我看到他說請他叫
    母親等一下，我開完收據以後，把藍色撕下來要出去櫃台，
    我一開門剛要出去櫃台時，戊○○說你怎麼撕掉藍色的給人
    家，我就趕快把櫃台門打開，返回櫃台，將收據紅色那聯撕
    下來，出去看到張宏瑋，將收據交給張宏瑋。9 月3 日上午
    丙○○把收據本拿出來，告訴我兩萬多元，並把抽屜裡面那
    包錢拿出來給我，我就根據她已經寫在收據本上面的數字，
    把錢數給她。」等語。
二、本院查：
  (一)被告於91年6月間至92年9月2日間，任職親子學園，擔任櫃
    台服務人員，負責收取學費等工作，其於92年9月1日下午6
    時許在親子學園櫃台內收取該學園英語班Ａ班學員張宏瑋繳
    交之同年7月9日起該英語班1期24堂課之學費6200元，並開
    立收據本（編號(六)）中編號8787號收據，並將其中粉紅色之
    家長收執聯交予張宏瑋轉交其母親，即證人乙○○等情，迭
    據被告於偵訊及本院審理時坦承在卷，核與證人，即告訴人
    丙○○、乙○○分別於本院審理時證述在卷，並有上開8787
    號收據家長收執聯影本在卷可稽（他卷第34頁，原本附於收
    據本(六)內）。
  (二)又上開8787號收據存根聯（藍色）並未附著在上開收據本內
    之事實，有上開收據本(六)可稽，並為被告所不爭執。被告辯
    稱：該號存根聯係其誤撕下，後因證人戊○○之提醒，其重
    新將粉紅色之收執聯撕下交予張宏瑋等語，對此證人戊○○
    於本院審理時否認其曾經歷上開情事（本院卷第138頁），
    是證人戊○○之陳述尚難為被告有利之證明。惟證人丁○○
    接手親子學園櫃台收款工作後，發現收據本之存根聯有漏頁
    ，向證人丙○○報告後，證人丙○○指示其全面清查被告任
    職期間有關收費之單據、簿冊，合計發現有13到15筆存根聯
    有缺頁之情形，此亦經證人丙○○證述在卷（本院卷第208
    頁）。另本院勘察上開收據本(六)內亦缺少「8743號」、「87
    55號」收據存根聯，惟其中之「8754號」、「8771號」及「
    8776號」收據家長收執聯則未撕下交付，綜上情況顯示，包
    含被告在內之親子學園收費承辦人在辦理收款業務時，對於
    收據製作、交付或留存，並非十分謹慎，應可認定。是被告
    辯稱：其誤撕上開8787號收據存根聯，其後不見了等語，並
    非全然不可採。從而，自難以該號存根聯被撕下，且未訂附
    收據本上，即認定被告有故意撕毀該文書之行為。然而，被
    告自本院準備程序起，即一再明確主張該8787號收據誤撕之
    事實及其細節（見本院卷第22、177頁），顯示被告對於收
    取此筆學費及誤將收據存根聯撕下之事實記憶深刻。
  (三)而被告於94年9月2日上午因細故與證人丙○○發生爭執，憤
    而攜帶其裝有同年月1日以前（含9月1日）所收取之學費皮
    包離開，而將9月2日所收取之學費及其他零錢放在抽屜裹的
    一個信封內；其後於9月3日上午至親子學園與證人丙○○結
    帳等情，業據被告陳述在卷（本院卷第145頁）。是上開張
    宏瑋於同年9月1日繳交之6200元學費係被告職務上所持有之
    他人之物，可以認定。依證人丙○○所述，其前一次係於「
    同年8月28日」收取至編號8784號收據之款項（此亦有上開
    收據本(六)上之記載可稽），其二人於同年9月3日上午所結算
    之款項係指「同年8月30日之8785號收據起至同年9月2日之
    8791號收據（學員郭柏良）」之學費，經其二人在櫃台處根
    據上開收據本(六)之存根聯會算後之金額為「27100元」，故
    當日被告係繳回該數目之金額等情，亦據證人丙○○於本院
    審理時證述在卷（本院卷第193至195頁）。被告雖辯稱：當
    時告訴人是當面結算，而且係將抽屜內裝有9 月2 日所收取
    之錢及原本學園準備之零錢之信封丟給伊，並告知27100 元
    後，伊就將錢數給陳女等語（本院卷第195 頁）。然查，被
    告與證人丙○○當時既已因故發生衝突，雙方關係已決裂，
    則其等對於被告先前己收，應繳回之款項，至少會根據收據
    本上之記載為簡單之結算，以免日後牽扯不清。是證人丙○○所稱其二人當場根據收據一張張算，應屬真實。被告所言
    與常理不合，尚不足採。
  (四)而上開收據本(六)中編號8785號至8791號收據上所載之金額分
    別為：(1)8785號金額9600元、(2)8786號金額3500元、(3)8788
    號金額3800元、(4)8789號金額3000元、(5)8790號金額1000元
    、(6)8791號金額6200元，合計27100元。上開金額與證人丙○○於上開8791號收據右下角記載之金額「27100」相符，
    由此足證證人丙○○與被告於92年9月3日上午雙方結算，並
    由被告繳回之總金額「27100元」，不包含上開收據編號878
    7號張宏瑋繳交之「6200元」。查證人丙○○於本院審理時
    就案發前向被告收取學員繳交之學費之情形，證稱：「被告
    拿學費給我，我會看收據的金額，比如三天內收了八筆，我
    會看上次收據我簽名到哪天，從之後把收據的金額加一加，
    但沒有看編號有沒有連號，我會把加的金額寫在收據背面或
    寫在紙上，有時候桌上有什麼我就寫在上面，或者有時候也
    沒有寫。」等語（本院卷第207頁），亦即其對於收據本中
    收據是否有缺頁或收據號碼是否連續一節並未在意，亦未懷
    疑其中有無弊端存在。而證人丁○○於本院審理時亦證稱：
    「其9月2日上班後發現收據本存根聯有缺頁（即上開張宏瑋
    8787號收據存根聯），沒有連號，就拿點名簿上收費記錄與
    收據本核對，並向家長核對，發現有問題，故於上班一個禮
    拜後向園長（即丙○○）報告，園長才將所有之收據本交給
    伊核對等語（本院卷第122至127頁）。依證人丁○○上開陳
    述，可知證人丙○○於證人丁○○到職一星期後向其反應之
    前，其對於收據本上存根聯之號碼是否連續或有無缺頁之事
    實所顯示之意義為何，並不了解，亦未在意。是證人丙○○
    稱其於92年9月3日上午與被告結算時，並未注意收據存根聯
    上之號碼未連續（即欠缺8787號）一事，尚可採信。反之，
    被告對於其方於1天半以前所收取，惟誤將收據存根聯撕下
    ，而經其他家長提醒之該筆張宏瑋繳交之學費6200元知之甚
    詳，其於結算時既知悉該筆學費之存根聯已遺失，惟證人丙○○於結算時，不知其情而未能將之列入，而產生錯誤之結
    果。被告竟利用證人丙○○之錯誤，隱瞞其已收取該筆學費
    ，予以侵占入已。被告辯稱其無侵占之意思，要係卸責之詞
    ，不足採信。
  (五)綜上所述，本件事證明確，被告前述業務侵占犯行，可以認
    定。
三、查被告於91年6月間至92年9月2日間，任職親子學園，擔任
    櫃台服務人員，負責收取學費等工作，已如上述。其於92年
    9月1日下午6時許收取學員張宏瑋之學費，係屬從事業務之
    人，其收取之學費係屬其業務上持有之物，雖其於同年月2
    日上午即因故離開親子學園，並約定於翌（3）日上午前來
    結帳而表明終止其與證人丙○○間之僱傭關係，惟在其二人
    結帳完畢前，上開學費依然係其業務上所持有之物。核被告
    將上開學費侵占所為，係犯刑法第336條第2項之業務侵占罪
    。爰審酌被告犯罪之動機、侵占金額不高、犯罪後一再飾詞
    辯解，且未能與被害人達成和解，並無悔意等一切情狀，量
    處如主文所示之刑，並諭知易科罰金之折算標準，以資懲儆
    。
四、公訴意旨另以：被告另基於概括犯意，在附表所示之時間，
    收取如附表所示親子學園學員，如附表所示金額之學費，予
    以侵占入己多次，並撕毀學費收據存根聯，規避告訴人丙○○查知，因認被告此部分行為，亦係觸犯業務侵占罪嫌，而
    與上開侵占張宏瑋繳交之學費之犯行有連續犯裁判上一罪之
    關係等語。訊之被告堅決否認有前述犯行，並以其並未侵占
    或撕掉收據存根聯，且有些學員之學費可能是到新園繳納等
    語置辯。查公訴意旨認被告有前述犯行，係以：(1)證人丙○○之指訴、(2)證人丁○○之證述、(3)親子學園收據、帳本及
    點名簿影本、(4)被告長期為告訴人丙○○收取高額學費，衡
    情告訴人並無僅選擇其中學費誣指被告侵占之必要為證。惟
    查：
  (一)如附表編號(一)所示「柯庭歡」部分，依告訴人於偵查中提出
    之刑事告訴補充理由狀所載：該學員自91年10月30日起至92
    年4 月9 日止有2 學期，即91年10月30日起至同年12月25
    日止為1 期，期前收費；另91年12月28日起至92年4 月9 日
    止為1 期，亦期前收費（該期於92年1 月8 日收費），故應
    有2 次繳費紀錄，惟經比對收據本後，發現（92年）1 月8
    日（含以前）柯生僅有繳費1 次之收據，故另外1 次之款項
    係遭被告侵吞等語（他卷第30頁）。是告訴人主張被告侵占
    此筆學費之事實中，並未言及被告有撕毀任何編號之收據存
    根聯之情形（如同其他筆），公訴意旨未予以區別，籠統陳
    稱「．．並撕毀學費收據存根聯，規避丙○○查知」等語，
    尚有誤會，應予釐清。關於此部分被告陳稱：因柯女程度不
    好常有轉班之情形，故其收費情形混亂等語。而本院依據證
    人丙○○提出之案外人柯庭歡於親子學園美語班點名簿上之
    記載顯示：
    (1)柯女原在「美語Ｅ3 班（依其班上同學名單與下列Ｂ班之
      名單比對，絕大多數相同，此故此應係其等間所稱之美語
      Ｂ班）編號17」，其上課紀錄自6 月21日至9 月11 日 ，
      其中「7 月31日」欄上註記有【即第1 堂課之意思，以
      下同】，另其上以紅筆註明「8 / 12」係指該期學費之繳
      費日期（以下同）。
    (2)接續前開期日，另一頁自「9 月13日」起之點名紀錄，柯
      庭歡之編號變成10號，其中「10月23日」欄記載「」，
      「10月25日」欄及「10月30日」欄均記載，後者並載有
      紅色筆跡之「1 /8」，該上課紀錄至「11月29日」，其後
      之「12月4 日」欄起雖仍有4次 上課紀錄，惟已以鉛筆劃
      掉，上面並註明「轉班」（參酌下述(3)有關美語Ａ班之上
      課記錄，顯示柯庭歡自「12月4 日」起已轉至Ａ班上課，
      故上開Ｂ班4 次上課記錄，應係誤載後予以刪除」）。
    (3)再依美語Ａ班「12月4 日」起之上課記載所示，柯庭歡之
      編號為20號，其上「12月4 日」欄記載「10/30 起」，其
      後於「12月28日」欄記載及「1/8 （紅色筆跡）」（表
      示12月28日係新的1 期的第1 次上班，其學費係「1 月8
      日」繳納）。
    (4)告訴人原係以柯庭歡於「91年10月30日」及「91年12月28
      日」分別有1 期美語課程，惟收費記錄上2 者均僅有「1
      月8 日」1 次收費紀錄而己，故懷疑被告侵占其中1 次之
      收費。惟親子學園美語班課程1 期係有24堂課，此為證人
      丙○○及被告2 人所陳述，是如依上開點名簿之記載或證
      人丙○○之主張，91年10月30日係該期（Ｂ班）之第1 堂
      課，至同年12月25日（已轉至Ａ班）僅上課16次（即係以
      91年10月25日為第1 堂課，亦僅17次），該期課程應至92
      年1 月24日結束，下1 期係自92年2 月12日開始，是上開
      點名簿上記載「（91年）12月28日」為第1 堂課，顯然有
      誤。是上開點名簿上之記載與柯庭歡實際上開之情形，既
      然無法吻合，自難以之為認定被告有侵占其學費之唯一證
      據。告訴人於最後審理期日對此亦認無法證明向公訴人請
      求，並經公訴人當庭依其請求減縮此部分之犯罪事實（本
      院卷第204、205、225頁）。
  (二)如附表編號(二)至(五)所示之收據本上，如收據編號欄所示之存
    根欄確實有缺頁之情形，固有上開收據本可查。而依證人丙○○提出之總帳本及點名簿上之記載，該等學生於附表「收
    取時間」欄所示之時間，亦有繳費之紀錄。惟證人丙○○並
    非天天向被告收取被告或其他櫃台收費人員收取其等收取之
    學費，而係每2 、3 天收取1 次；另其收取時，有時會在最
    後1 筆收據存根聯之正面、背面或其他廢紙計算或註明此次
    收取之數目，但有時也沒有記載等情，業據證人丙○○於偵
    訊及本院審理時證述在卷（他卷第55、56、57頁、本院卷第
    139 頁）。而本件93年11月12日偵訊中檢察官請證人丙○○
    當庭核對其提出之收據存根本中有關本案各學生短收款項部
    分有記載當次結算金額的收據有幾份，經其當庭核對結果，
    表示：僅「張宏瑋」部分當次之總金額有記載在「郭柏良」
    收據（編號8791號）上，其他幾位學生（即附表所示）的當
    次總金額沒有記載等語（他卷第57頁）。本院核對證人丙○○提出之收據本(二)、(四)、(五)有關附表編號(二)至(五)等4 位學生
    繳費日期及其後1 、2 天之收據存根聯正面、背面，確無該
    次收款總金額之記載。證人丙○○上開所述，應屬實情。是
    縱認被告確有收取上開4 位學生之學費，惟當次證人丙○○
    所收取之總金額為何，既無從確定，則如何認定被告有侵占
    上開學費。再者，如附表所示之收據存根聯雖未附於收據本
    上，惟並無任何證據證明係遭被告撕下或毀損。是本件並無
    積極證據足以證明被告有毀損上開4 張收據存根聯或侵占上
    開4 筆學費。
  (三)綜上所述，本件並無積極證據足以認定被告有侵占如附表所
    示之學費或撕毀收據存根聯之行為。惟公訴意旨認如附表所
    示之犯行如成立者，與上述有罪部分係基於概括犯意，有連
    續犯裁判上一罪關係，爰不另為無罪之諭知。
五、據上論斷，應依刑事訴訟法第299條第1項前段，刑法第336
    條第2 項、第41條第1 項前段，罰金罰鍰提高標準條例第1
    條前段、第2 條，判決如主文。
本案經檢察官李允煉到庭執行職務。
中    華    民    國    95    年    3     月    13    日
                  刑事第二庭審判長法  官  徐培元
                                  法  官  尹  良
                                  法  官  潘進順
以上正本證明與原本無異。
如不服本判決，應於判決送達後10日內向本院提出上訴狀（應附
繕本），上訴於臺灣高等法院。
                                  書記官  陳玉芬
中    華    民    國    95    年    3     月    13    日
附錄本案論罪科刑依據法條：
中華民國刑法第336條
(公務公益侵占罪、業務侵占罪)
對於公務上或因公益所持有之物，犯前條第1項之罪者，處1年以
上7年以下有期徒刑，得併科5千元以下罰金。
對於業務上所持有之物，犯前條第1項之罪者，處6月以上5年以
下有期徒刑，得併科3千元以下罰金。
前二項之未遂犯罰之。
  附  表
┌──┬───┬──────┬────┬──────┬────┐
│編號│姓  名│收 取 時 間 │收取金額│收據本編號  │收據號碼│
├──┼───┼──────┼────┼──────┼────┤
│ (一) │柯庭歡│91年10月間  │  6200元│            │        │
├──┼───┼──────┼────┼──────┼────┤
│ (二) │林建銓│91年12月28日│ 12400元│  (二)        │000605  │
│    │林建銘│            │        │            │        │
├──┼───┼──────┼────┼──────┼────┤
│ (三) │施靖其│92年5月6日  │  3400元│  (四)        │008986  │
├──┼───┼──────┼────┼──────┼────┤
│    │林建銓│92年6月6日  │        │            │        │
│ (四) │林建銘│            │ 10000元│  (五)        │008863  │
│    │林建璋│            │        │            │        │
├──┼───┼──────┼────┼──────┼────┤
│ (五) │宋明龍│92年6月10日 │  7300元│  (五)        │008882  │
│    │宋明興│            │        │            │        │
└──┴───┴──────┴────┴──────┴────┘


司法院資訊處製作；財團法人民間司法改革基金會備份。
